【裁判字號】    99,簡,253
【裁判日期】    990628
【裁判案由】    汽車運輸業管理規則
【裁判全文】
臺北高等行政法院判決
                                       99年度簡字第253號
原      告  豐任交通有限公司
代  表  人  甲○○
被      告  交通部公路總局
代  表  人  乙○○○○○○住同上
上列當事人間汽車運輸業管理規則事件，原告不服交通部中華民
國99年3月2日交訴字第0990019426號訴願決定，提起行政訴訟，
本院判決如下：
    主  文
原告之訴駁回。
訴訟費用由原告負擔。
    事實及理由
一、程序事項：
    本件因屬不服行政機關所為罰鍰處分而涉訟，其標的之金額
    為新臺幣（下同）9,000 元，係在40萬元以下，依行政訴訟
    法第229 條第1 項第2 款、第2 項規定及司法院民國（下同
    ）92 年9月17日（92）院臺廳行一字第23681 號令，應適用
    簡易程序，合先敘明。
二、事實概要：
    訴外人林信陽駕駛登記為原告所有之7N-859號營業小客車(
    下稱系爭車輛) ，於98年4 月24日0 時36分許，行經臺北縣
    土城市○○○○○街口處，遭臺北縣政府警察局員警攔檢舉
    發「無執業登記證（駕車營業）」（違規單號：北縣警交大
    字第C00000000 號），案移被告所屬臺北區監理所處理。被
    告所屬臺北區監理所據此以原告「將車輛交予無有效營業小
    客車駕駛人執業登記證之駕駛人林信陽（身分證號：Z00000
     0000）駕駛」，違反公路法第77條第1項及汽車運輸業管理
    規則第91條第1項第7款，以98年12月16日交公北監字第4000
    031 號舉發違反汽車運輸業管理事件通知單舉發違規，嗣以
    被告98年12月18日0000000000號違反汽車運輸業管理事件處
    分書（下稱原處分）裁處原告新臺幣（下同）9,000 元。原
    告不服，提起訴願，遭決定駁回，遂提起本件行政訴訟。
三、本件原告主張：
（一）緣被告依臺北縣政府警察局員警於98年4 月24日36分許，
      攔檢舉發無職業登記證之訴外人林信陽駕駛登記為原告公
      司所有之系爭車輛，行經臺北縣土城市○○○○○街口處
      之違規事實，經以98年12月16日交公北監字第4000031 號
      舉發違反汽車運輸業管理事件通知單舉發違反公路法第77
      條第1 項及汽車運輸業管理規則第91條第1 項第7 款之違
      規，嗣以98年12月18日原處分裁處原告9,000 元。原告不
      服，提起訴願，再經訴願機關交通部99年3 月9 日函，以
      交訴字第0990019426號訴願決定書，駁回訴願在案。
（二）查系爭車輛係訴外人吳繼文所有，由於吳繼文具有效之職
      業駕駛執照與計程車駕駛人執業登記證，因之原告同意車
      輛登記原告公司名下，並由吳繼文使用登記公司之系爭車
      牌7N-859營業，另將系爭車輛交予吳繼文駕駛，97年3月7
      日雙方訂有臺北縣自備車輛參與經營契約書可稽。原告公
      司依據該靠行契約提供服務，並向駕駛人吳繼文收取每月
      1,200 元服務費。雙方均依契約履行，直到98年8 月28日
      ，原告卻收到被告所屬臺北區監理所以交公北監字第0237
      34號以「98年8 月12日」違規時間，「將車輛交予無有效
      營業小客車駕駛人執照登記證之駕駛人林信陽駕駛」之違
      規事實，舉發違反汽車運輸業管理事件通知單，通知到案
      。原告此時始知訴外人林信陽駕駛系爭車輛，經遍尋原靠
      行契約駕駛人吳繼文無著，即以存證信函通知取回車輛及
      解約清償情事。另繳清該違規罰款，並於同年10月20日，
      將7N-859號牌繳銷。詎料，原告於98年12月18日及99年3
      月5 日，分別再收到被告以違反時間「98年4 月24日」及
      「99年2 月14日」，且均為相同之「將車輛交予無有效營
      業小客車駕駛人執照登記證之駕駛人林信陽駕駛」之違反
      事實，各為原處分與0000000000號違反汽車運輸業管理事
      件處分書。惟原告不曾收到被告所稱之98年12月16日交公
      北監字第4000031 號舉發違反汽車運輸業管理事件通知單
      。
（三）按「行政行為，應依下列原則為之：一、採取之方法應有
      助於目的之達成。二、有多種同樣能達成目的之方法時，
      應選擇對人民權利損害最少者。三、採取之方法所造成之
      損害不得與欲達成目的之利益顯失均衡。」又「行政行為
      ，應以誠實信用之方法為之，並應保護人民正當合理之信
      賴」及「行政機關基於調查事實及證據之必要，得以書面
      通知相關之人陳述意見。通知書中應記載詢問目的、時間
      、地點、得否委託他人到場及不到場所生之效果」分別為
      行政程序法第7條、第8條與第39條明文規定。另行政罰法
      第7條第1項則規定：「違反行政法上義務之行為非出於故
      意或過失者，不予處罰」同法第42條本文規定：「行政機
      關於裁處前，應給予受處罰者陳述意見之機會。」。
    1.本件被告未依行政程序法第39條規定，以書面通知原告陳
      述意見，即逕為裁罰原告之(原)行政處分，致原告無機會
      為有利之情形陳述意見，顯有悖於行政罰法第42條本文「
      裁罰前，應給予受處罰者陳述意見之機會」之規定。
    2.被告先後3次「98年8月28日」、「98年12月18日」及「99
      年3月5日」，均依同一違反事實，卻將違反時間前後顛倒
      ，所為不利原告處分，致使原告於第一次「98年8月28日
      」收到處罰通知單。即於98年10月20日辦理繳銷系爭7N-8
      59號牌照，並正當合理信賴，以後不再有相同違反事實，
      且應無邏輯上相同違反事實愈先發生者，較後發生者，會
      有愈後處罰與通知之情事，顯被告違反行政程序法第8條
      誠信原則之規定。
    3.在國家行政目的之達成與限制人民基本權利之手段間，必
      須適當並不得過度。本件被告欲達到「無有效營業小客車
      駕駛人，及無有效職業登記證之駕駛人不得駕駛營業小客
      車」之行政目的。事實上只需要通知原告公司辦理繳銷系
      爭7N-859號牌照，或逕行處罰駕駛人林信陽，或另行處罰
      靠行契約之駕駛人車主吳繼文，即可達到該行政目的。惟
      處罰原告不僅無法達成，甚至過度處罰原告，仍無法停止
      訴外人林信陽二度違規行為。是被告原處分不符行政程序
      法第7 條比例原則規定，損害原告權益，又不能達成行政
      目的，有失均衡。
    4.至現代民主法治國家對行為人違反行政上義務欲加以處罰
      時，應由國家負證明行為人有故意或過失之舉證責任，才
      為保障人權。本件3次遭員警舉之無執業登記證之駕駛林
      信陽駕駛系爭車輛營業，究竟係何人將系爭車輛交予駕駛
      ，被告從未詢問調查，顯有未盡調查之能事，且無視原告
      舉證證明之靠行契約行為，任意非難及歸責於原告，卻不
      為舉證實說，難符行政罰法第7條第1項有責原則規定，於
      保障人權應有違誤。
（四）本件被告主張原告違反汽車運輪業管理規則第91條第1 項
      第7款 ：「經營計程車客運業應遵守左列規定：……七、
      不得將車輛交予無有效職業駕駛執照及營業小客車駕駛人
      執業登記證之駕駛人駕駛之規定。」按其法律明文「不得
      將車輛交予……駕駛」，該法律文義具體明確要求，不得
      出於故意行為違反行政法上義務；惟原告僅將系爭車輛，
      交予執有有效職業駕駛執照及有效執業登記證之訴外人吳
      繼文駕駛，從未交予素昧平生之訴外人林信陽駕駛，究係
      何人交予林信陽駕駛？被告未經查證，率認或牽強推認原
      告之故意行為，然未能舉證原告之應罰責任要件，實有違
      行政罰法第7 條第1 項規定。
（五）再者，系爭車輛非經原告交付駕駛者，含他人交予或遺失
      或盜贓等原因，任何第三人有違反系爭規定而駕駛者，倘
      均可非難或歸責原告「交予駕駛」之故意行為，豈合乎事
      理之平？又豈符法律規範意旨。
（六）況且，被告違背依法行政保護人民之信賴原則，將相同違
      反事實之違反時間，前後顛倒為通知或處罰原告，致原告
      雖於第一次通知時，即積極為撤銷系爭7N-859號車牌，期
      阻止再有違規情事，詎料，仍遭被告一次又一次處罰，甚
      而不知是否還有第4、第5次之處罰。顯被告行使權限履行
      義務未依誠實及信用方法，致原告擔心遭受不可預測之負
      擔或處分。顯被告未能遵守法秩序之安定及信賴保護原則
      ，與重視維護人民權益，耗費司法資源，令人遺憾。
（七）綜上所述，聲明求為判決：
    1.請求撤銷訴願決定及原處分。
    2.訴訟費用由被告負擔。
四、被告則以：
（一）按公路法第34條第1項第4款：「公路汽車運輸，分自用與
      營業兩種：……四、計程車客運業：在核定區域內，以小
      客車出租載客為營業者。」、第77條第1項：「汽車或電
      車運輸業，違反依第七十九條第五項所定規則者，由公路
      主管機關處新臺幣九千元以上九萬元以下罰鍰，並得按其
      情節，吊扣其違規營業車輛牌照一個月至三個月，或定期
      停止其營業之一部或全部，並吊銷其非法營業車輛之牌照
      ，或廢止其汽車運輸業營業執照及吊銷全部營業車輛牌照
      。」及第79條第5項：「汽車及電車運輸業申請資格條件
      、立案程序、營運監督、業務範圍、營運路線許可年限及
      營運應遵行事項與對汽車及電車運輸業之限制、禁止事項
      及其違反之罰鍰、吊扣、吊銷車輛牌照或廢止汽車運輸業
      營業執照之要件等事項之規則，由交通部定之。」；汽車
      運輸業管理規則第1條：「本規則依公路法第79條規定訂
      定之。」、第91條第1項第7款：「經營計程車客運業應遵
      守左列規定：……七、不得將車輛交予無有效職業駕駛執
      照及營業小客車駕駛人執業登記證之駕駛人駕駛。」及第
      137條：「汽車運輸業違反本規則者，應依公路法第77 條
      第1項之規定舉發。」。
（二）緣登記為原告所有之系爭車輛，於98年4月24日由無有效
      營業小客車駕駛人執業登記證之案外人林信陽駕駛，有臺
      北縣政府警察局98年4月24日北縣警交大字第C00000000號
      舉發違反道路交通管理事件舉發通知單影本及駕駛人執業
      登記證查詢資料等影本附卷可稽，是系爭車輛由無有效營
      業小客車駕駛人執業登記證之案外人林信陽駕駛，違規事
      實洵堪認定。
（三）本件原告雖訴稱與系爭車輛車主吳繼文簽約時已查驗符合
      資格，並告知不得將車輛交予無有效營業登記證或職業駕
      駛執照之人營業使用，係吳繼文違反誠信原則與林信陽私
      下之不法行為，已與吳繼文解除契約云云。惟查本件原告
      固於98年10月間寄發存證信函解除與案外人吳繼文契約及
      辦理系爭車輛牌照繳銷登記，惟本件違規發生時（即98年
      4月間），原告與吳繼文間之契約仍有效存在，原告自仍
      應就系爭車輛負管理責任。再依汽車運輸業管理規則第91
      條第1項第7款規定，經營計程車客運業不得將車輛交予無
      有效職業駕駛執照及營業小客車駕駛人執業登記證之駕駛
      人駕駛，是系爭車輛既登記為原告所有，原告即不得將系
      爭車輛交予無有效職業駕駛執照之駕駛人駕駛。且交通部
      92年11月25日交路字第0920012346號函略以，「……『(
      一)交通公司在僱用駕駛人當時，已於制式契約中載明不
      得交予第三人駕駛，並在公司內明顯處張貼公告，且查證
      駕駛人備具有效職業駕照及執業登記證……。』建議免罰
      公司(行號)乙節，本部原則同意。……。」等語，是原告
      雖訴稱簽約時已告知不得將車輛交予無有效營業登記證或
      職業駕駛執照之人營業使用，惟原告並未提出已於公司內
      明顯處張貼公告之佐證，與交通部上揭函示要件尚有未符
      ，仍難據以免責。綜上，被告依首揭法條規定，裁處原告
      法定最低額9,000元罰鍰，並無違誤，應予維持。
（四）綜上所述，原處分及訴願決定均無違誤等語，資為抗辯，
      並聲明求為判決駁回原告之訴，訴訟費用由原告負擔。
五、上開事實概要欄所述之事實，除後列之爭點事項外，其餘為
    兩造所不爭執，並有原處分、臺北縣計程車客運業自備車輛
    參與經營契約書（立契約書人：原告及吳繼文）、原告98年
    10月9 日存證信函（收件人：吳繼文）、吳繼文之相關證件
    資料（含臺北縣計程車駕駛人執業登記證、汽車駕駛執照及
    身份證）、汽（機）車各項異動登記書（車號：7N -859 ）
    、被告所屬臺北區監理所舉發違反汽車運輸業管理事件通知
    單（交公北監字第4000031 號）、臺北縣政府警察局舉發違
    反道路交通管理事件通知單（駕駛人：林信陽、車號：7N-8
    59、違規時間：98年4 月24日0 時36分）、林信陽執業登記
    證查詢清冊、查詢國內各類掛號郵件查單及掛號郵件簽收清
    單及汽車車籍查詢資料等件附於原處分卷可稽，堪予認定。
六、歸納兩造上述之主張，本件爭執之重點在於：原告是否有違
    反公路法第77條第1 項及汽車運輸業管理規則第91條第1項
    第7 款規定之違章行為？原處分裁處原告9,000 元罰鍰，有
    無違誤？原處分是否有違反行政罰法第42條之規定？原告就
    本件違章為行，是否有過失責任？茲分述如下：
（一）按「本法所稱公路主管機關：在中央為交通部；在直轄市
      為直轄市政府；在縣（市）為縣（市○○○○○○○○路
      汽車運輸，分自用與營業兩種。自用汽車，得通行全國道
      路，營業汽車應依下列規定，分類營運：……四、計程車
      客運業：在核定區域內，以小客車出租載客為營業者。…
      …」、「汽車或電車運輸業，違反依第79條第5 項所定規
      則者，由公路主管機關處新臺幣9 千元以上9 萬元以下罰
      鍰，並得按其情節，吊扣其違規營業車輛牌照1 個月至3
      個月，或定期停止其營業之一部或全部，並吊銷其非法營
      業車輛之牌照，或廢止其汽車運輸業營業執照及吊銷全部
      營業車輛牌照。」、「汽車及電車運輸業申請資格條件、
      立案程序、營運監督、業務範圍、營運路線許可年限及營
      運應遵行事項與對汽車及電車運輸業之限制、禁止事項及
      其違反之罰鍰、吊扣、吊銷車輛牌照或廢止汽車運輸業營
      業執照之要件等事項之規則，由交通部定之。」公路法第
      3 條、第34條第1 項第4 款、第77條第1 項、第79條第5
      項分別定有明文；而依公路法第79條第5 項授權訂定之汽
      車運輸業管理規則第91條第1 項第7 款、第137 條復規定
      ：「經營計程車客運業應遵守左列規定：……七、不得將
      車輛交予無有效職業駕駛執照及營業小客車駕駛人執業登
      記證之駕駛人駕駛。」、「汽車運輸業違反本規則規定者
      ，應依公路法第77條第1 項之規定舉發。」。
（二）次按「汽車駕駛人以從事計程車駕駛為業者，應於執業前
      向執業地直轄市、縣（市）警察局申請辦理執業登記，領
      有計程車駕駛人執業登記證（以下簡稱執業登記證）及其
      副證，始得執業。」、「執業登記證及其副證自領證之日
      起每滿三年換發一次，計程車駕駛人應於期滿前後一個月
      內，向原發證之警察局申請換發新證，逾期未換發者，失
      其效力。……」乃道路交通管理處罰條例第37條第7 項授
      權訂定之「計程車駕駛人執業登記管理辦法」第2 條、第
      14條第1項所明定。
（三）經查：登記為原告所有之系爭車輛，於98年4 月24日由無
      有效營業小客車駕駛人執業登記證之訴外人林信陽駕駛等
      情，此有臺北縣政府警察局98年4 月24日北縣警交大字第
      C00000000 號舉發違反道路交通管理事件舉發通知單影本
      、及駕駛人執業登記證查詢資料等影本附於原處分卷可稽
      ，則為計程車客運業之原告有將車輛交予無有效營業小客
      車駕駛人執業登記證之駕駛人駕駛之行為，洵堪認定。核
      原告乃計程車客運業者，依據公路法第79條授權訂定之汽
      車運輸業管理規則第91條第1 項第7款 規定，於將計程車
      交付駕駛人駕駛前，即負有查證駕駛人有無職業駕駛執照
      及營業小客車駕駛人執業登記證之公法上義務，是其縱不
      具違章之故意，亦有應注意查證林信陽上開證照且無不能
      注意而竟未調查之疏失，而難辭其過失之責。從而，被告
      以原告將系爭車輛交由無執業登記證之駕駛人駕駛，未盡
      其監督管理責任，乃依前揭規定裁處原告9,000 元罰鍰，
      並無違誤。是原告主張：本件3 次遭員警舉之無執業登記
      證之駕駛林信陽駕駛系爭車輛營業，究竟係何人將系爭車
      輛交予駕駛，被告從未詢問調查，顯有未盡調查之能事，
      且無視原告舉證證明之靠行契約行為，任意非難及歸責於
      原告，卻不為舉證以實其說，難符行政罰法第7 條第1 項
      有責原則規定，於保障人權應有違誤云云，洵非可採。
（四）原告又主張：與系爭車輛車主吳繼文簽約時已查驗符合資
      格，並告知不得將車輛交予無有效營業登記證或職業駕駛
      執照之人營業使用，係吳繼文違反誠信原則與林信陽私下
      之不法行為，已與吳繼文解除契約云云。惟查：本件原告
      固於98年10月9 日寄發存證信函解除與訴外人吳繼文契約
      及辦理系爭車輛牌照繳銷登記，此有郵局存證信函用紙附
      於原處分卷可參（見原處分卷第18頁）。惟本件違規發生
      時（即98年4 月間），原告與吳繼文間之契約仍有效存在
      ，原告自仍應就系爭車輛負管理責任。次查：依汽車運輸
      業管理規則第91條第1 項第7 款規定，經營計程車客運業
      不得將車輛交予無有效職業駕駛執照及營業小客車駕駛人
      執業登記證之駕駛人駕駛，是系爭車輛既登記為原告所有
      ，原告即不得將系爭車輛交予無有效職業駕駛執照之駕駛
      人駕駛。且交通部92年11 月25 日交路字第0920012346號
      函略以，「……『( 一) 交通公司在僱用駕駛人當時，已
      於制式契約中載明不得交予第三人駕駛，並在公司內明顯
      處張貼公告，且查證駕駛人備具有效職業駕照及執業登記
      證……。』建議免罰公司( 行號) 乙節，本部原則同意。
      ……。」等語，是原告雖主張：簽約時已告知不得將車輛
      交予無有效營業登記證或職業駕駛執照之人營業使用云云
      ，惟原告並未提出已於公司內明顯處張貼公告之佐證，顯
      與交通部前揭函釋要件尚有未符，仍難據以免責。足見原
      告此部分之主張，洵非可採。
（五）原告另主張：本件被告未依行政程序法第39條規定，以書
      面通知原告陳述意見，即逕為裁罰原告之( 原) 行政處分
      ，致原告無機會為有利之情形陳述意見，顯有悖於行政罰
      法第42條本文「裁罰前，應給予受處罰者陳述意見之機會
      」之規定云云。惟按行政程序法第103 條第5 款規定，行
      政處分所根據之事實，客觀上明白足以確認者，行政機關
      得不給予陳述意見之機會；又依行政罰法第42條第6 款規
      定：「行政機關於裁處前，應給予受處罰者陳述意見之機
      會。但有下列情形之一者，不在此限：……六、裁處所根
      據之事實，客觀上明白足以確認。」因此，若行政機關裁
      處所根據之事實，客觀上明白足以確認者，行政機關於裁
      處前得不給予受處罰者陳述意見之機會。經查：登記為原
      告所有之系爭車輛，於98年4 月24日由無有效營業小客車
      駕駛人執業登記證之訴外人林信陽駕駛，此有臺北縣政府
      警察局98年4 月24日北縣警交大字第C00000000 號舉發違
      反道路交通管理事件舉發通知單影本及駕駛人執業登記證
      查詢資料等影本附於原處分卷及本院卷可稽，業如前述，
      故在客觀上已明白足以確認原告有違法之情形，至於原告
      有無陳述意見與其是否受罰則無必然之關係，亦無礙上述
      違規事實之認定。故被告於作成原處分前，未給予原告陳
      述意見機會，於法並無不合，則本件被告之裁罰尚難謂因
      未給予原告表示意見之機會，而有程序上之瑕疵。足見原
      告此部分之主張，亦非可採。
七、綜上所述，原告主張各節，均無可採，本件被告所為原處分
    ，並無違誤，訴願決定予以維持，亦無不合。原告仍執前詞
    ，訴請撤銷，為無理由。本件係簡易訴訟事件，爰不經言詞
    辯論，逕予駁回。
八、本件事證已臻明確，兩造其餘攻擊防禦方法均與本件判決結
    果不生影響，故不逐一論述，併此敘明。
據上論結，本件原告之訴為無理由，爰依行政訴訟法第236條、
第233條第1項、第98條第1項前段判決如主文。
中    華    民    國    99    年    6    月     28    日
            臺北高等行政法院第一庭
                                  法  官  許麗華
上為正本係照原本作成。
本件以訴訟事件所涉及之法律見解具有原則性者為限，始得於本
判決送達後20日內向本院提出上訴狀並表明上訴理由，如已於本
判決宣示後送達前提起上訴者，應於判決送達後20日內補具上訴
理由（均按他造人數附繕本），且經最高行政法院許可後方得上
訴。
中    華    民    國    99    年    6    月     28    日
                                  書記官  林淑盈

司法院資訊處製作；財團法人民間司法改革基金會備份。
